ACORDAO-COMPLETO-2574639

ACÓRDÃO 1179/2023 ATA 3/2023 - PRIMEIRA CÂMARA

VISTO, relatado e discutido este processo em que agora se discute pedido de reexame interposto pelo Tribunal Regional do Trabalho da 17ª Região contra o Acórdão 371/2022-TCU-Primeira Câmara, por meio do qual este Tribunal considerou ilegal o ato de aposentadoria de Rosemary Roncetti Castro em face da inclusão indevida da vantagem "quintos" após o advento da Lei 9.624/1998.
ACORDAM os ministros do Tribunal de Contas da União, reunidos em sessão da 1ª Câmara, ante as razões expostas pelo Relator e com fundamento no art. 48 da Lei 8.443/1992, em:
9.1. conhecer do presente pedido de reexame e, no mérito, dar-lhe provimento parcial;
9.2. tornar sem efeito as determinações efetuadas ao Tribunal Regional do Trabalho da 17ª Região por meio do item 1.7.2 do Acórdão 371/2022-TCU-Primeira Câmara;
9.3. esclarecer ao Tribunal Regional do Trabalho da 17ª Região que os pagamentos efetuados à recorrente a título de quintos/décimos, em decorrência da incorporação de funções exercidas no período compreendido entre 8/4/1998 e 4/9/2001, poderão ser preservados, sem a absorção por reajustes futuros, nos termos da modulação efetuada pelo STF em relação ao RE 638.115, cabendo àquele órgão verificar se a sentença judicial transitada em julgado mencionada no ato de aposentação efetivamente beneficia a interessada, com exame atento de sua postulação, uma vez que os efeitos de decisão judicial em ação coletiva movida por associação civil sobre atos sujeitos a registro somente alcançam os interessados que: i) se encontravam filiados à entidade na data de propositura da ação; e ii) tenham apresentado autorização expressa para que a entidade os representasse na demanda judicial, conforme assentado pelo Acórdão 3529/2021-TCU-Primeira Câmara, e em consonância com a tese fixada pelo Supremo Tribunal Federal, em repercussão geral, no RE 612.043/PR (Tema 499) ;
9.4. encaminhar cópia deste acórdão ao Tribunal Regional do Trabalho da 17ª Região e à interessada, com a informação de que a íntegra do relatório e do voto que o fundamentam está disponível no endereço eletrônico www.tcu.gov.br/acordaos.

Pedido de reexame contra deliberação que julgou ilegal ato de aposentadoria.

Primeira Câmara

Tribunal Regional do Trabalho da 17ª Região/ES

3. Recorrente: Tribunal Regional do Trabalho da 17ª Região/ES
3.1. Interessada: Rosemary Roncetti Castro (XXX.830.847-XX)

13.1. Ministros presentes: Benjamin Zymler (na Presidência) e Jorge Oliveira (Relator).
13.2. Ministros-Substitutos convocados: Augusto Sherman Cavalcanti e Weder de Oliveira.

JORGE OLIVEIRA

Ministro-Substituto Weder de Oliveira

Adoto como relatório a instrução aprovada no âmbito da Secretaria de Recursos, atualmente denominada Unidade de Auditoria Especializada em Recursos - AudRecursos, cujas conclusões e proposta de encaminhamento contaram com a anuência do Ministério Público junto ao TCU - MPTCU:
"INTRODUÇÃO
1. Trata-se de pedido de reexame interposto pelo Tribunal Regional do Trabalho da 17ª Região/ES contra o Acórdão 371/2022-TCU-Primeira Câmara (peça 8, Rel. Min. Weder de Oliveira) . 
1.1. A deliberação recorrida apresenta o seguinte teor: 
'ACORDAM os ministros o Tribunal de Contas da União, reunidos em sessão da 1ª Câmara, com fundamento nos arts. 1º, V, e 39, II, da Lei 8.443/1992, c/c os arts. 17, III; 143, II e 260 e 262 do Regimento Interno do TCU, em considerar ilegais e negar registro ao (s) ato (s) de aposentadoria em favor do (s) interessado (s) identificado (s) no item 1.1, e expedir as determinações abaixo, conforme proposto pela unidade técnica.
 (...) 
1.7. Determinações:
1.7.1. dispensar a devolução dos valores indevidamente recebidos, presumidamente, de boa-fé pelo (s) interessado (s) nos termos da Súmula 106 deste Tribunal;
1.7.2. determinar ao órgão/entidade responsável pela concessão que:
1.7.2.1. suspenda, no prazo de 15 (quinze) dias, todo e qualquer pagamento concernente ao (s) ato (s) impugnado (s) , adequando a parcela referente à incorporação de quintos/décimos do (a) interessado (a) , conforme modulado pelo STF no âmbito do RE 638.115, comunicando a este Tribunal as providências adotadas, nos termos dos arts. 262, caput, do RI/TCU, e 8º, caput, da Resolução TCU 206/2007;
1.7.2.2. dê ciência do inteiro teor desta deliberação ao (s) interessado (s) , alertando-o (s) de que o efeito suspensivo proveniente da interposição de eventuais recursos perante o Tribunal não o (s) exime da devolução dos valores percebidos indevidamente após a respectiva notificação, caso esses não sejam providos, devendo encaminhar os comprovantes dessa notificação a esta Corte no prazo de até 30 (trinta) dias;
1.7.2.3. cadastre novo (s) ato (s) de concessão de aposentadoria livre (s) da (s) irregularidade (s) apontada (s) , submetendo-o (s) no prazo de 30 (trinta) dias à apreciação deste Tribunal, nos termos do art. 262, caput e § 2º, do RI/TCU, e do art. 19, § 3º, da Instrução Normativa TCU 78/2018;
 (...) '
HISTÓRICO
2. Em exame, para fins de registro, ato de Aposentadoria emitido por Tribunal Regional do Trabalho da 17ª Região/ES em benefício de Rosemary Roncetti Castro (CPF XXX.830.847-XX) .
2.1. O ato foi considerado ilegal, com negativa de registro, pela inclusão, nos proventos, de quintos de funções comissionadas exercidas após o advento da Lei 9.624/1998, que extinguiu a vantagem.
2.2. O acórdão recorrido consignou que não havia notícia nos autos de que a parcela irregularmente incluída nos proventos estivesse amparada por decisão judicial transitada em julgado.
2.3. Houve determinação ao órgão de origem para que suspendesse os pagamentos da parcela de quintos indevidamente incorporada.
2.4. Foi também determinada a emissão de novo ato, livre da irregularidade apontada.
ADMISSIBILIDADE
3. Reitera-se a proposta de conhecimento do recurso, nos termos do exame de admissibilidade de peça 12 e do despacho de peça 15.
EXAME DE MÉRITO
4. Delimitação
4.1. O presente exame contempla as seguintes questões:
a) legalidade da incorporação de quintos pelo exercício de função comissionada ou de cargo em comissão após a entrada em vigor da Lei 9.624/1998, de 8/4/1998;
b) modulação dos efeitos da decisão adotada pelo STF no RE 638.115, que fixou condições para preservação dos pagamentos.
5. Incorporação de quintos após a vigência da Lei 9.624/1998
5.1. O recorrente defende que o ato é legal, pois os quintos foram incorporados com base em decisão judicial, que reconheceu o direito à vantagem. Argumenta, em síntese, que:
a) 'entendeu essa Corte de Contas que não haveria, nos autos, informação de que as parcelas incorporadas a título de 'quintos' estivessem sendo pagas com amparo em decisão judicial transitada em julgado'. Todavia, 'a informação crucial em questão foi devida e oportunamente fornecida por este órgão, com envio, inclusive, de cópia das decisões judiciais que beneficiaram a interessada em relação aos quintos posteriores a 08-04-1998';
b) 'a servidora inativa é beneficiária das decisões judiciais proferidas no MS-TRT17-0037500-68.2004.5.17.0000 e AO-JFES-2004.50.01.009081-3, transitadas em julgado em 21-05-2008 e 09-11-2009, respectivamente, favoráveis à incorporação de quintos pertinentes ao período de 09-04-1998 a 04-09-2001, motivo por que é indevido o destaque da parcela excedente, com futuras absorções, a teor do acórdão prolatado pelo Colendo STF no Recurso Extraordinário nº 638.115'.
Análise:
5.2. Não há amparo legal para a incorporação de quintos pelo exercício de função comissionada ou cargo em comissão após 8/4/1998, quando entrou em vigor a Lei 9.624/1998, que extinguiu a vantagem.
5.3. A questão foi decidida pelo Supremo Tribunal Federal, em regime de repercussão geral (RE 638.115, tema 395) . O entendimento fixado foi o de que 'ofende o princípio da legalidade a decisão que concede a incorporação de quintos pelo exercício de função comissionada no período de 8/4/1998 até 4/9/2001, ante a carência de fundamento legal'.
5.4. A carência de fundamento legal para a concessão da vantagem é motivo suficiente para sustentar a ilegalidade do ato e a consequente negativa de seu registro (plano da validade) , ainda que, excepcionalmente, sejam preservados os efeitos financeiros (plano da eficácia) , se atendidas as condições fixadas pelo STF ao modular os efeitos do julgamento do RE 638.115.
6. Preservação dos efeitos financeiros do ato (modulação da decisão do RE 638.115) 
6.1. O recorrente defende que é legítima a continuidade dos pagamentos dos quintos incorporados, por estarem amparados em decisão judicial transitada em julgado. 
Análise:
6.2. A cessão imediata ou a manutenção dos pagamentos decorrentes do ato dependerá do atendimento às condições fixadas pelo STF ao modular os efeitos da decisão adotada no RE 638.115, relativamente às funções exercidas de 8/4/1998 a 4/9/2001.
6.3. Na modulação de efeitos, o STF considerou situações distintas. Assim, é 'indevida a cessação imediata do pagamento dos quintos quando fundado em decisão judicial transitada em julgado'. Todavia, quanto às vantagens percebidas em razão de decisões administrativas ou de decisões judiciais sem trânsito em julgado, os pagamentos devem ser mantidos apenas 'até sua absorção integral por quaisquer reajustes futuros concedidos aos servidores'.
6.4. No caso concreto, o acórdão recorrido consignou que não havia informações, no processo, de que o ato estivesse amparado em decisão judicial transitada em julgado.
6.5. Mesmo com a informação, no recurso, de que o ato está amparado por decisão judicial transitada em julgado, a confirmação dessa premissa exige a análise da situação da beneficiária do ato, em confronto com os limites objetivos e subjetivos da decisão judicial invocada.
6.6. Tal análise deve ser empreendida pelo órgão de origem, responsável pela emissão do ato e que dispõe de todas as informações necessárias para verificar o atendimento às condições fixadas na modulação de efeitos do julgamento do RE 638.115.
6.7. Caso seja comprovado, perante o órgão de origem, que o benefício em exame está amparado por decisão judicial transitada em julgado que assegure a vantagem, será possível a continuidade dos pagamentos, sem a absorção por reajustes futuros. Do contrário, deverá ocorrer a cessão imediata ou a absorção gradual da vantagem pelos reajustes futuros, conforme o enquadramento da situação concreta em uma das hipóteses previstas na modulação dos efeitos do RE 638.115.
6.8. A decisão recorrida não ressalvou expressamente a hipótese de preservação dos efeitos financeiros do ato, caso o órgão de origem comprove que a vantagem em questão está amparada em decisão judicial transitada em julgado. Assim, convém deixar consignada a ressalva, para que não haja dúvidas na implementação do acórdão.
CONCLUSÃO
7. Do exame, é possível concluir que:
a) não há amparo legal para a incorporação de quintos pelo exercício de função comissionada ou cargo em comissão após 8/4/1998, como decidido pelo STF no julgamento do RE 638.115;
b) a ausência de amparo legal justifica a irregularidade do ato (plano da validade) , mesmo nos casos em que o pagamento seja mantido (plano da eficácia) , em caráter excepcional, por força da modulação dos efeitos da decisão adotada no RE 638.115;
c) os efeitos financeiros das incorporações de quintos pelo exercício de funções ou cargos comissionados entre 8/4/1998 e 4/9/2001 podem ser preservados se atendidas as condições fixadas pelo STF ao modular os efeitos da decisão adotada no RE 638.115;
d) caberá ao órgão de origem avaliar a situação do caso concreto, em confronto com os parâmetros já fixados pelo STF, e adotar as medidas cabíveis quanto à cessação imediata ou à continuidade dos pagamentos.
PROPOSTA DE ENCAMINHAMENTO
8. Ante o exposto, submetem-se os autos à consideração superior, propondo-se, com fundamento no art. 48 da Lei 8.443/1992:
a) conhecer do recurso e, no mérito, negar-lhe provimento;
b) esclarecer ao órgão de origem que será possível a continuidade dos pagamentos, sem a absorção por reajustes futuros, caso comprove, no caso concreto, a existência de decisão judicial transitada em julgado que assegure a incorporação de quintos no período entre 8/4/1998 e 4/9/2001, conforme a modulação de efeitos fixada pelo Supremo Tribunal Federal no Recurso Extraordinário 638.115."
É o Relatório.

não há.

Procurador Sergio Ricardo Costa Caribé

PEDIDO DE REEXAME. APOSENTADORIA. INCLUSÃO, NOS PROVENTOS, DA VANTAGEM RELATIVA A "QUINTOS" EM DESACORDO COM A LEGISLAÇÃO DE REGÊNCIA. ILEGALIDADE. PRESERVAÇÃO DOS EFEITOS FINANCEIROS SUJEITA À MODULAÇÃO FIXADA PELO STF NO JULGAMENTO DO RE 638.115. AVALIAÇÃO DAS CONDIÇÕES, NO CASO CONCRETO, A CARGO DO ÓRGÃO DE ORIGEM. CONHECIMENTO DO RECURSO. PROVIMENTO PARCIAL. INSUBSISTÊNCIA DAS DETERMINAÇÕES INICIALMENTE EFETUADAS. ESCLARECIMENTOS AO ÓRGÃO DE ORIGEM.

APOSENTADORIA (APOS)

Unidade de Auditoria Especializada em Recursos (AudRecursos)

Trata-se de pedido de reexame interposto pelo Tribunal Regional do Trabalho da 17ª Região contra o Acórdão 371/2022-TCU-Primeira Câmara (Relator: Ministro-Substituto Weder de Oliveira) , que julgou ilegal o ato de aposentadoria de Rosemary Roncetti Castro em face da inclusão indevida, em seus proventos, da vantagem "quintos" após o advento da Lei 9.624/1998 e efetuou determinações ao órgão. 
2.	Em síntese, o recorrente argumentou que a interessada é beneficiária de decisão judicial transitada em julgado que lhe assegura a percepção daquelas parcelas.
3.	A antiga Secretaria de Recursos (Serur) destacou que a existência de sentença judicial transitada em julgado "exige a análise da situação da beneficiária do ato, em confronto com os limites objetivos e subjetivos da decisão judicial invocada" e que "tal análise deve ser empreendida pelo órgão de origem". Ponderou, ademais, que a eventual existência da ação, embora possibilite a continuidade dos pagamentos, não possui o condão de alterar a ilegalidade do ato. No mérito, se manifestou pelo conhecimento do recurso e negativa de provimento.
4.	O Ministério Público junto ao TCU (MPTCU) anuiu à proposta da Serur.
5.	Com as vênias de estilo, divirjo dos pareceres.
6.	O Acórdão 371/2022-TCU-Primeira Câmara foi prolatado com comando expresso para suspensão do pagamento das parcelas impugnadas. Os "consideranda" do acórdão, por seu turno, mencionaram a ausência de informação de que as parcelas estivessem sendo pagas com amparo em decisão judicial transitada em julgado. Não obstante, pelo que agora constato, o ato remetido trazia essa referência.
7.	Assim, embora o campo dos "Anexos" do ato tenha mencionado "sentença judicial não transitada em julgado" (peça 3, p. 6) , a justificativa do "Parecer do Controle Interno" (peça 3, p. 5) já mencionava "VPNI incorporada (...) com base em sentença judicial transitada em julgado e Recurso Extraordinário 638115 CE, em anexo". Nessa toada, encontrava-se naquele ato o Recurso Ordinário em Mandado de Segurança TST-ROMS-375/2004-000-17-00.9, que tinha por recorrente o Sindicato dos Servidores do Poder Judiciário Federal no Estado do Espírito Santo - Sindpojufes (peça 3, pp. 59-56) , com sentença favorável. 
8.	Na verdade, observo, o voto condutor da deliberação atacada foi conduzido a equívoco pela instrução lavrada pela então Sefip, que trouxe dois registros contraditórios: em seu item 9.1  mencionou o parecer do controle interno que afirmava existir sentença judicial transitada em julgado, mas em seu item 9.2.2, sem qualquer explicação, disse que a incorporação estava amparada por decisão judicial não transitada em julgado e propôs a absorção da rubrica. Ou seja: a instrução mencionou a existência da decisão judicial transitada em julgado, mas, sem qualquer explicação, desconsiderou esse "trânsito em julgado".
9.	A partir daquela compreensão, a parte dispositiva do acórdão atacado impôs, por  meio de determinação,  a adoção de providência imediata pelo órgão de origem, com inequívoco prejuízo à parte. 
10.	Agora, em sede de recurso, o órgão de origem reiterou as informações constantes daquele ato inicial, não deixando dúvidas sobre a existência do amparo judicial.
11.	Assim, dou provimento ao apelo no que se refere à insubsistência das determinações constantes do Acórdão 371/2022-TCU-Primeira Câmara. No entanto, mesmo diante da comprovação da existência de trânsito em julgado, não deve haver alteração no julgamento do ato pela ilegalidade, porquanto o STF perfilhou o entendimento segundo o qual a incorporação de quintos entre 8/4/1998 e 4/9/2001 é ilegal, sem prejuízo da mencionada modulação.
	Ante o exposto, divirjo, com as vênias de estilo, dos pareceres e voto no sentido de que o Colegiado adote a deliberação que ora lhe submeto.
TCU, Sala das Sessões, em 28 de fevereiro de 2023.
JORGE OLIVEIRA 
Relator